【裁判字號】    94,重訴,1380
【裁判日期】    950904
【裁判案由】    返還房屋等
【裁判全文】
臺灣臺北地方法院民事判決            94年度重訴字第1380號
原      告  安泰商業銀行股份有限公司
法定代理人  己○○
訴訟代理人  黃照峰律師
            蔡朝安律師
            吳上晃律師
            張逸婷律師
被      告  海渡電力事業股份有限公司
兼
法定代理人  丙○○即林皆得）.
被      告  海渡建築事業股份有限公司
法定代理人  丙○○即林皆得）.
被      告  海渡實業股份有限公司
法定代理人  戊○○
被      告  海渡投資事業股份有限公司
法定代理人  甲○○
被      告  麗達利科技股份有限公司
法定代理人  乙○○
被      告  日發金屬科技股份有限公司
法定代理人  辛○○
共      同
訴訟代理人  林文淵律師
複 代理 人  林禎祺
被      告  昌實金屬有限公司
法定代理人  丁○○即林祥彪）.
被      告  科苗生物科技股份有限公司
法定代理人  庚○○
上列當事人間返還房屋等事件，本院於民國95年7月26日言詞辯
論終結，判決如下：
    主  文
被告丙○○、海渡電力事業股份有限公司、海渡建築事業股份有
限公司、海渡實業股份有限公司、海渡投資事業股份有限公司、
麗達利科技股份有限公司、日發金屬科技股份有限公司、昌實金
屬有限公司及科苗生物科技股份有限公司應自門牌號碼台北市○
○街三之四號一樓、二樓、三樓、四樓、五樓、六樓、七樓、八
樓、九樓、地下一樓、地下二樓及附圖A、B、C、D、E、F、G增
建部分房屋遷出，返還原告，並應自民國九十一年八月二十日起
至返還房屋之日止，按月連帶給付原告新台幣參拾捌萬玖仟陸佰
玖拾貳元。
被告海渡電力事業股份有限公司、海渡建築事業股份有限公司、
海渡實業股份有限公司、海渡投資事業股份有限公司、麗達利科
技股份有限公司、日發金屬科技股份有限公司及昌實金屬有限公
司，應向主管機關分別申請各自附表所示地址辦理公司登記地址
移出。
訴訟費用由被告連帶負擔。
本判決於原告以新台幣柒佰壹拾萬元為被告供擔保後，得假執行
，但被告丙○○、海渡電力事業股份有限公司、海渡建築事業股
份有限公司、海渡實業股份有限公司、海渡投資事業股份有限公
司、麗達利科技股份有限公司、日發金屬科技股份有限公司如以
新台幣貳仟壹佰拾肆萬捌仟貳佰元為原告預供擔保，得免為假執
行。
    事實及理由
一、程序方面：
（一）按訴狀送達後，原告不得將原訴變更或追加他訴，但請求
      之基礎事實同一者、不甚礙被告之防禦及訴訟之終結者，
      不在此限。民事訴訟法第255條第1項第2、7款分別定有明
      文。本件原告原於民國94年11月9日起訴主張（1）被告林
      皆得（即林伯壽）應將門牌號碼台北市○○街3之4號地下
      2樓至地上9樓房屋及頂樓增建物部分房屋返還原告；（2
      ）被告海渡實業股份有限公司應將門牌號碼台北市○○街
      3 之4號1、2樓房屋返還原告，並清除屋內所佔之物品及
      將公司註冊地址遷移；（3）被告麗達利科技股份有限公
      司與日發金屬科技股份有限公司應共同將門牌號碼台北市
      ○○街3之4號3樓房屋返還原告，並清除屋內所佔之物品
      及將公司註冊地址遷移；（4）被告海渡電力事業股份有
      限公司應將門牌號碼台北市○○街3之4號5樓房屋返還原
      告，並清除屋內所佔之物品及將公司註冊地址遷移；（5
      ）被告昌實金屬有限公司及海渡投資事業股份有限公司及
      海渡建築事業股份有限公司應共同將門牌號碼台北市○○
      街3之4號6樓房屋返還原告，並清除屋內所佔之物品及將
      公司註冊地址遷移（6）被告林皆得及日發金屬科技股份
      有限公司應自94年9月14日起至返還前第1項房屋日止，按
      月給付新台幣（下同）178,255元（7）願供擔保請准宣告
      假執行。嗣於94年12月15日、95年6月2日先後追加另一被
      告科苗生物科技股份有限公司，並變更訴之聲明為：（1
      ）被告丙○○、海渡電力事業股份有限公司、海渡建築事
      業股份有限公司、海渡實業股份有限公司、海渡投資事業
      股份有限公司、麗達利科技股份有限公司、日發金屬科技
      股份有限公司、昌實金屬有限公司及科苗生物科技股份有
      限公司應自門牌號碼台北市○○街3之4號1樓、2樓、3樓
      、4 樓、5樓、6樓、7樓、8樓、9樓、地下1樓、地下2樓
      及附圖A、B、C、D、E、F、G增建部分房屋（下稱系爭建
      物）遷出，返還原告，並應自91年8月20日起至返還房屋
      之日止，按月連帶給付原告389,692元（2）被告海渡電力
      事業股份有限公司、海渡建築事業股份有限公司、海渡實
      業股份有限公司、海渡投資事業股份有限公司、麗達利科
      技股份有限公司、日發金屬科技股份有限公司及昌實金屬
      有限公司應向主管機關分別申請各自附表所示地址辦理公
      司登記地址移出（3）願供擔保，請准為假執行之宣告。
      原告為上開訴之追加及變更，雖屬對被告之追加及訴之聲
      明之變更，惟均係本於對上開建物占有之同一基礎事實，
      所為之訴之追加及變更，且該訴之追加、變更亦不甚礙被
      告之防禦及訴訟之終結，核與上開規定相符，應予准許。
（二）被告昌實金屬有限公司及科苗生物科技股份有限公司經合
      法通知，未於言詞辯論期日到場，亦未提出書狀作何聲明
      或陳述，核無民事訴訟法第386條所列各款情形，應依原
      告之聲請，就被告昌實金屬有限公司及科苗生物科技股份
      有限公司部分，由原告一造辯論而為判決。
二、原告起訴主張：
（一）系爭建物原為訴外人上圓建設股份有限公司（下稱上圓公
      司）所有，上圓公司於86年間持系爭建物向原告辦理抵押
      借款，因上圓公司未依約返還借款，原告遂於89年11月間
      聲請拍賣系爭建物，由本院以89年度執字第24783號執行
      在案，嗣於91年8月19日由原告依法承受抵押拍賣物而取
      得系爭建物之所有權。原告於承受系爭建物後，擬將之作
      為辦公室使用。而系爭建物當時係遭訴外人王阿山及王永
      欽（即王阿山之子）2人派人占有，被告丙○○當時尚非
      系爭建物之使用人。嗣被告丙○○於89年間向上圓公司購
      買系爭建物，因未付清尾款而未辦理過戶取得所有權，然
      其仍向上圓公司借用系爭建物經營海渡關係企業，並將部
      分樓層出租與其他被告，復因與王永欽有債務糾紛，為躲
      避債務而離開系爭建物，系爭建物乃由王阿山及王永欽占
      有。原告為取回系爭建物，幾經與王永欽協商，終於94年
      7月間達成和解取回系爭建物之占有，原告並立即於94年8
      月5日派遣華辰保全公司進入系爭建物確保占有狀態。詎
      被告丙○○知悉其債權人即王永欽等人已離開系爭建物後
      ，立即派遣一批人於94年9月13日趕走華辰保全人員而重
      行占有系爭建物，致原告無法遂行原搬遷辦公大樓之計畫
      。
（二）本件被告等人，除被告科苗生物科技股份有限公司外，目
      前均仍將公司地址登記於系爭建物之各層（詳如附表），
      被告等應於返還系爭建物時，一併將辦理公司地址變更登
      記，將地址遷出系爭建物。
（三）被告丙○○雖辯以其向上圓公司購買系爭建物，然其支付
      頭期款後即未繼續支付尾款，故上圓公司始終未將系爭建
      物過戶予被告丙○○，被告丙○○既未曾取得系爭建物之
      所有權或其他用益物權，上圓公司又未出租系爭建物予被
      告丙○○，自係無權占用系爭建物，是被告丙○○所經營
      之海渡關係企業或其他自被告丙○○承租系爭建物之被告
      ，均屬無權占有。被告丙○○雖於原告承受系爭建物前確
      曾於系爭建物設立辦公室並出租予被告日發金屬科技股份
      有限公司等，然被告丙○○並無享有任何具排他性之物權
      ，已如前所述，自亦不得以之對抗原告。
（四）城市地方房屋之租金，以不超過土地及其建築物申報總價
      年息10%為限，土地法第97條第l項定有明文，而土地法第
      97條規定之土地價額及建築物之總價額，土地價額係指法
      定地價而言，法定地價係指申報地價，建築物價額則依該
      管縣、市地政機關估定之價額，為土地法施行法第25條、
      土地法第148條所明定。又系爭建物現值2l,148,200元，
      其所座落之台北市○○段○○段82地號土地申報地價為25,
      61 4,927元（72,799元*351平方公尺），又系爭房屋座落
      於撫順街與中山北路交叉口，而中山北路係台北市繁華商
      圈，交通便利，屬高地價、高房價地段，故以房屋土地合
      計價值之年息10%計算租金，應屬合理。系爭建物現值及
      土地申報地價合計為46,763,127元，年息10%計算系爭房
      屋租金，每月應為389,692元（46,763,127元*10%/12=389
      , 692元），被告無權佔有系爭建物，應連帶按月給付相
      當於租金之不當得利389,692元。
（五）並聲明：如主文第1、2項所示，並願供擔保請准宣告假執
      行。
三、被告丙○○、海渡電力事業股份有限公司、海渡建築事業股
    份有限公司、海渡實業股份有限公司、海渡投資事業股份有
    限公司、麗達利科技股份有限公司、日發金屬科技股份有限
    公司辯以：
（一）系爭建物原為被告丙○○於88年7月23日以285,620,000元
      向上圓公司購入之不動產，上圓公司並於買賣成立日（即
      88年7月23日）將之交付被告丙○○占有使用，嗣因上圓
      公司週轉困難無力清償積欠原告之債務，乃以系爭建物為
      抵押物，致系爭建物遭查封拍賣。惟查封前被告丙○○業
      已將系爭建物1樓、5樓、6樓，及被告丙○○、海渡電力
      事業股份有限公司所有置放於該等屋內之辦公桌椅、沙發
      、電腦、電腦監視系統、及中央系統大型電腦主機等辦公
      器具，分別出租交付予被告丙○○所經營之海渡實業股份
      有限公司、海渡電力事業股份有限公司、海渡投資事業股
      份有限公司、海渡建築事業股份有限公司為辦公處所及辦
      公器具使用外，另將系爭建物3樓出租交付麗達利科技股
      份有限公司、日發金屬科技股份有限公司占有使用，將4
      樓出租科苗生物科技股份有限公司占有使用，因此本院執
      行處雖拍賣系爭建物，然對系爭建物係「不點交」。系爭
      建物上開占有使用情形，及該等占有使用系爭建物公司與
      被告丙○○間所成立之租約，均為超過1年以上租期之租
      約，惟該等租約均無租賃契約等文書之簽訂，依民法第42
      2 條「不動產之租賃契約，其期限逾1年者，應以字據訂
      立之，未以字據訂立者，視為不定期限之租賃」之規定，
      該等租賃契約應屬不定期限之租約，故原告係於本院民事
      執行處承買系爭建物而為系爭建物之所有權人，然依同法
      第425條買賣不破租賃之規定，及上開不定期租約均成立
      於89年5月20日前，則對於原告自仍繼續存在，原告主張
      被告等人無權占用系爭建物，自無理由。又系爭建物之現
      值雖為21,148,200元，然原告以系爭建物交通便利，為居
      住條件良好之區域，請求依系爭建物現值總價10%計算按
      月為176,235元，誠屬過高。另被告日發金屬科技股份有
      限公司僅占用系爭建物3樓部份，原告對之請求與被告丙
      ○○共同分擔系爭建物全部之使用代價，按月為176,235
      元，亦無理由。
（二）並聲明：原告之訴及假執行之聲請均駁回，如受不利判決
      ，願供擔保請准宣告免為假執行。
四、本件爭點：
（一）被告占用系爭建物是否有合法權源？
（二）如認被告占用系爭建物並無合法權源，則原告請求被告返
      還如其聲明所示之不當得利金額，是否有理由？
    爰分述之如下：
（一）被告占用系爭建物是否有合法權源？
  １、按「所有人對於無權占有或侵奪其所有物者，得請求返還
      之。對於妨害其所有權者，得請求除去之。有妨害其所有
      權之虞者，得請求防止之。」、「出租人於租賃物交付後
      ，承租人占有中，縱將其所有權讓與第三人，其租賃契約
      對於受讓人仍繼續存在，前項規定，於未經公證之不動產
      租賃契約，其期限逾5年或未定期限者，不適用之。」民
      法第767條、第425條分別定有明文。是民法第425條所規
      範之出租人，應係租賃物之所有權人，即能將所有權讓與
      第三人之人，始有該條之適用。次按當事人主張有利於己
      之事實者，就其事實有舉證之責任，民事訴訟法第277條
      前段定有明文，主張法律關係存在之當事人，應就該法律
      關係發生所須具備之特別要件，負舉證之責任，至於他造
      主張有利於己之事實（變更或消滅之特別要件），則應由
      他造舉證證明（最高法院48年台上字第887號判例參照）
      。
  ２、經查：
    (1)系爭建物係原告所有，而被告等確占有系爭建物等情，有
      系爭建物所有權狀在卷可憑，並經本院會同台北市中山地
      政事務所派員親至履勘現場屬實，有本院勘驗測量筆錄暨
      台北市中山地政事務所土地複丈成果圖在卷可憑，堪信被
      告確係占有系爭建物如附圖所示之面積無疑。
    (2)被告固辯以其於88年7月23日以285,620,000元向上圓公司
      購入系爭建物，上圓公司並將系爭建物交付被告丙○○占
      有使用，查封前被告業已將系爭建物出租予被告等語，惟
      查被告丙○○與上圓公司間就系爭建物，僅係存在買賣關
      係，其並非係系爭建物之所有權人，是縱認被告丙○○確
      有將系爭建物出租與其他被告，惟被告丙○○並非所有權
      人，且其餘被告亦非向系爭建物之所有權人承租，核與上
      開民法第125條規範之要件不符，是被告自不得依該規定
      主張其等有占有系爭建物之權。此外，被告就其占用系爭
      建物，亦無任何證據證明其有法律上之權源，故被告占用
      原告所有之系爭建物，自屬無權占有，原告自得依民法第
      767條之規定，請求被告被告丙○○、海渡電力事業股份
      有限公司、海渡建築事業股份有限公司、海渡實業股份有
      限公司、海渡投資事業股份有限公司、麗達利科技股份有
      限公司、日發金屬科技股份有限公司、昌實金屬有限公司
      及科苗生物科技股份有限公司自系爭建物遷出，返還原告
      ，且被告海渡電力事業股份有限公司、海渡建築事業股份
      有限公司、海渡實業股份有限公司、海渡投資事業股份有
      限公司、麗達利科技股份有限公司、日發金屬科技股份有
      限公司及昌實金屬有限公司應向主管機關分別申請各自附
      表所示地址辦理公司登記地址移出。
（二）如認被告占用系爭建物並無合法權源，則原告請求被告返
      還如其聲明所示之不當得利金額，是否有理由？
  １、按因故意或過失，不法侵害他人之權利者，負損害賠償責
      任，數人共同不法侵害他人之權利者，連帶負損害賠償責
      任。又無法律上之原因而受利益，致他人受損害者，應返
      還其利益，民法第184條、第185條第1項及第179條分別定
      有明文。又無權占有他人房屋，可獲得相當於租金之利益
      （最高法院61年台上字第16 95號判例參照）。次按城市
      地方房屋之租金，以不超過土地及其建築物申報總價額年
      息10%為限，而該規定於租用基地建築房屋準用之，土地
      法第97條第1項、第105條分別定有明文。又土地法第97條
      第1項規定之土地價額依法定地價，建築物價額依該管市
      縣地政機關估定之價額，同法施行法第25條著有明文，而
      土地法第148條規定土地所有權人依土地法所申報之地價
      為法定地價，於平均地權條例施行區域，係指地政機關舉
      辦規定地價重新定地價時，土地所有權人在公告申報期間
      內自行申報之地價，如未於公告期間內申報地價者，以公
      告地價80%為其申報地價，平均地權條例第16條前段亦定
      有明文。
  ２、如上所述，被告無權占有系爭建物，則其獲有相當於租金
      之不當得利，並致原告受有損害，應堪認定，原告據此請
      求被告給付相當於租金之不當得利，自屬有理。又系爭建
      物現值為2l,148,200元，其所座落之台北市○○段○○段
      82地號土地申報地價為25,614,927元（72,799元*351平方
      公尺），此有房屋稅繳款書及土地登記第2類謄本在卷可
      憑，再系爭建物位於台北市中山區，交通便利，生活機能
      良好，本院爰審酌系爭建物之地點、使用之用途，認其租
      金之計算，按年以土地、房屋合計之年息10 %計算堪稱適
      當，依此標準計算，原告自得請求被告自91年8月20日起
      至返還系爭建物止，按月連帶給付389,692元（計算式：
      46,763,127元*10%/12=389,692元，元以下四捨五入）。
五、綜上所述，原告基於民法第767條、第179條、第184條及185
    條第1項之法律關係，請求如主文第1、2項所示，均有理由
    ，應予准許。
六、本件事證已臻明確，兩造其餘主張陳述及所提證據，經本院
    逐一審酌後，認均不影響本判決之結果，爰不再一一論述，
    附此敘明。
七、原告與被告丙○○、海渡電力事業股份有限公司、海渡建築
    事業股份有限公司、海渡實業股份有限公司、海渡投資事業
    股份有限公司、麗達利科技股份有限公司、日發金屬科技股
    份有限公司均陳明願供擔保，請求宣告假執行及免為假執行
    ，均核無不合，爰酌定相當之擔保金額，予以准許。
八、據上論結，本件原告之訴為有理由，依民事訴訟法第385條
    第1項前段、第85條第2項、第390條第2項、第392條第2項，
    判決如主文。
中    華    民    國    95    年    9    月    4    日
                  民事第四庭    法  官  陳邦豪
以上正本係照原本作成。
如對本判決上訴，須於判決送達後二十日之不變期間內，向本院
提出上訴狀。
中    華    民    國    95    年    9    月    4    日
                                書記官  薛德芬


司法院資訊處製作；財團法人民間司法改革基金會備份。
